【裁判字號】    95,家訴,39
【裁判日期】    951117
【裁判案由】    分割共有物等
【裁判全文】
臺灣桃園地方法院民事判決              95年度家訴字第39號
原      告  己○○○
原      告  丁○○
原      告  甲○○○
原      告  庚○○○
原      告  戊○
上列五人之
訴訟代理人  吳宏城律師
複代理人    蔡坤鐘律師
被      告  丙○○    住桃園縣.
被      告  乙○○    住高雄縣.
                      樓
上列當事人間請求分割遺產事件，本院於民國95年11月1日辯論
終結，判決如下：
    主    文
原告與被告丙○○就坐落於桃園縣桃園市○○○段第849及221之
1地號土地，其中公同共有應有部分54分之3部分，准予分割，分
割方法為兩造依如附表所示之應有部分，維持分別共有。
被告丙○○應將坐落於桃園縣桃園市○○○段第221之1地號土地
，其上登記日期為民國94年9月9日，登記字號為桃資登字第3202
20號，設定權利範圍132.23平方公尺之地上權登記予以塗銷。
被告乙○○應將坐落於桃園縣桃園市○○○段第221之1地號土地
，其上登記日期為民國94年9月14日，登記字號為桃資登字第
320420號，設定權利範圍99.17平方公尺之地上權登記予以塗銷
。
原告其餘之訴駁回。
訴訟費用由原告負擔三分之一，被告丙○○及乙○○各自負擔三
分之一。
    事實及理由
一、本件被告未於言詞辯論期日到庭，經核並無民事訴訟法第38
    6條各款之情形，爰依原告之聲請，准予一造辯論判決。
二、坐落於桃園縣桃園市○○○段第849地號及221之1地號土地
    ，為原告與被告丙○○於民國69年10月6日因繼承取得，雙
    方並於94年8月11日辦理繼承登記而取得公同共有權利之關
    係，兩造公同共有之權利範圍均為54分之3。本件原告多次
    協調公同共有土地之分割事宜，但因被告丙○○行蹤不明而
    未果，亦無從知悉其分割之意願，為此，爰依民法第1164條
    關於分割遺產之規定，請求分割遺產。分割遺產之方法，乃
    依兩造應繼分之比例，維持分別共有關係，故請求訴之聲明
    為：（1）准將原告與被告丙○○公同共有坐落於桃園縣桃
    園市○○○段第849及221之1地號土地，權利範圍為54分之3
    ，分別依附表所示之應有部分，維持分別共有。（2）被告
    丙○○應按前項判決辦理分別共有登記。又系爭221之1地號
    土地，地上權人分別為楊阿彬及楊連樹，但被告丙○○自被
    繼承人楊阿彬繼承取得系爭地上權，被告楊勝芳自楊連樹之
    繼承人輾轉繼承取得系爭地上權，但該土地於桃園縣政府都
    市計劃土地使用分區下，業已劃分為道路用地，故系爭土地
    客觀上已無法再有建築物或其他工作物，喪失地上權原設立
    之目的，系爭土地已無法供地上權設立目的使用，地上權之
    共有人已依民法第834條第1項規定拋棄並塗銷地上權登記在
    案，但被告丙○○離開台灣16年，至今音訊全無，而被告乙
    ○○亦行蹤不明，無從取得拋棄地上權之意思表示，被告乙
    ○○應塗銷之系爭地上權，乃其與訴外人張文芳等10人共同
    自楊連樹之繼承人輾轉繼承而來，應有部分為176分之1，除
    被告乙○○外，其餘張文芳等10人業已於95年3月21日拋棄
    地上權，故土地登記謄本均已塗銷上開10人之地上權登記，
    惟獨僅剩被告乙○○一人尚未塗銷。被告丙○○及乙○○之
    地上權均已消滅，但未為塗銷登記，對於原告之所有權自有
    所妨害，原告自得請求塗銷以除去之。為此，爰依民法第76
    7條之規定，請求（3）被告丙○○應就坐落於桃園縣桃園市
    ○○○段第221之1地號土地、面積630平方公尺，登記日期
    為94年9月9日，登記字號：桃資登字第320220號、權利範圍
    ：公同共有全部、設定權利範圍：132.  23平方公尺之地上
    權登記予以塗銷。（4）被告乙○○應就坐落於桃園縣桃園
    市○○○段第221之1地號土地，面積630平方公尺，登記日
    期為94年9月14日，登記字號：桃資登字第320420號、權利
    範圍176分之1，設定權利範圍：99.17平方公尺之地上權登
    記予以塗銷。
三、被告丙○○及乙○○未於言詞辯論期日到庭，亦未提出書狀
    作何聲明及陳述。
四、得心證之理由：
（一）分割遺產部分：
 （1）本件原告起訴主張坐落於桃園縣桃園市○○○段849地號、
      同段221之1地號土地，其中應有部分各54分之3部分，為
      原告與被告丙○○因繼承而公同共有等事實，業據原告提
      出土地登記簿謄本等件為證，自堪信原告主張為真實。
 （2）按繼承人得隨時請求分割遺產。但法律另有規定或契約另
      有訂定者，不在此限，此民法第1146條定有明文。又實務
      上雖有認為分割遺產性質上屬共有物之分割，分割共有物
      係在消滅共有之狀態，除得到共有人之全體同意外，尚不
      得創設新的共有關係之見解。但本院認為將遺產分割為按
      應繼分比例維持分別共有，本質上為分割遺產，遺產之公
      同共有關係終止改為分別共有關係，僅為分割遺產之方法
      而已，縱無法取得繼承人全體同意，法院仍應斟酌當事人
      之聲明、共有物之性質、經濟效用及全體共有人之利益等
      公平決之。否則，當事人間對於遺產分割，既因無法協議
      始請求法院公平決斷（實務上若有再繼承人或再再繼承人
      之情形，欲求全體共有人均到庭，並經全體共有人同意，
      顯不可得），如囿於任何分割遺產之方法均「應得全體共
      有人同意」，始得按應繼分維持分別共有，則當事人紛爭
      焉有解決之可能？基於法院為當事人紛爭解決之最終機關
      立場，應由法院就當事人提出之分割方法妥當與否予以裁
      判始為正確。本件原告與被告丙○○等6人因繼承公同共
      有坐落於桃園縣桃園市○○○段849地號、同段221之1地
      號土地中之應有部分54分之3，應繼分為6分之1，無其他
      遺產，本院審酌原告與被告丙○○公同共有之遺產，乃屬
      系爭土地之應有部分，其他非繼承人之共有人尚有甚多，
      其等均無原物分割之計畫；遺產若分割為分別共有，繼承
      人可以處分應有部份，況遺產分割為分別共有並無礙於被
      告丙○○之利益等情，認原告訴之聲明第1項：請求判決
      原告與被告丙○○公同共有坐落於桃園縣桃園市○○○段
      第849、221之1地號土地，權利範圍均為54分之3，分割為
      原告與被告丙○○各按如附表所示比例維持分別共有，為
      有理由，應准許之。
 （3）又原告訴之聲明第2項請求被告丙○○應按前項判決辦理
      分別共有登記云云。惟按分割訴訟性質上屬於形成訴訟，
      判決確定後即生效力，無庸當事人互相移轉應有部分，自
      無須被告丙○○協同辦理分割登記，原告訴之聲明第2項
      為無理由，應駁回之。
（二）塗銷地上權部分：
 （1）又原告主張其與被告丙○○就坐落於桃園縣桃園市○○○
      段第221之1地號土地，公同共有上開土地地上權（地上權
      內容為：登記日期為94年9月9日，登記字號：桃資登字第
      320220號，設定權利範圍面積132.23平方公尺）。被告乙
      ○○就上開土地，分別共有上開土地之地上權（地上權內
      容為：登記日期為94年9月14日，登記字號：桃資登字第
      320420號，設定權利範圍面積99.17平方公尺），被告乙
      ○○之地上權應有部分為176分之1。上開土地業已開闢成
      道路之事實，業據原告提出土地登記簿謄本、照片及交通
      部公路總局第一區養護工程處函文等件為證，自堪信原告
      主張為真實。
 （2）按地上權者，謂以在他人土地上有建築物、或其他工作物
      ，或竹木為目的而使用其土地之權，此民法第832條定有
      明文。系爭土地業已開闢成道路，地上權人日後不再有建
      築物、工作物或竹木為目的而使用土地之可能，喪失地上
      權原設立之目的（見桃園縣桃園地政事務所之變動表等件
      ），故應認坐落於桃園縣桃園市小檜溪隊第221之1地號土
      地，地上權業已無繼續存在之必要，均應歸於消滅。從而
      ，被告丙○○與乙○○所有系爭土地之地上權，均應歸於
      消滅。
 （3）按所有人對於無權占有或侵奪其所有物者，得請求返還之
      。對於妨害其所有權者，得請求除去之。有妨害其所有權
      之虞者，得請求防止之，此民法第767條定有明文。又依
      民法第821條之規定，各共有人對於第三人，得就共有物
      之全部，為本於所有權之請求，此項請求權既非必須由共
      有人全體共同行使，則以此為標的之訴訟，自無由共有人
      全體共同提起之必要。所謂本於所有權之請求權，係指民
      法第七百六十七條所規定之物權的請求權而言，故對於無
      權占有或侵奪共有物者，請求返還共有物之訴，得由共有
      人中之一人單獨提起，惟依民法第821條但書之規定，應
      求為命被告向共有人全體返還共有物之判決而已，此有最
      高法院28年度上字第2361號民事判例可資參照。本件被告
      張天文及乙○○所有系爭土地之地上權業已消滅，但尚有
      地上權登記，其對於系爭土地所有權應有所妨礙，原告為
      系爭土地之共有人，其等爰依民法第767條及第821條之規
      定，請求判決：被告丙○○就坐落於桃園縣桃園市○○○
      段第221之1地號土地，登記日期為94年9月9日，登記字號
      ：桃資登字第320220號、權利範圍：公同共有全部、設定
      權利範圍：132.  23平方公尺之地上權登記，予以塗銷；
      被告乙○○亦應就上開土地，登記日期為94年9月14日，
      登記字號：桃資登字第32042  0號、權利範圍176分之1，
      設定權利範圍：99.17平方公尺之地上權登記予以塗銷，
      為有理由，應准許之。
五、結論：本件原告之訴為一部有理由，一部無理由，依民事訴
    訟法第385條第1項前段、第79條，第85條第1項前段，判決
    如主文。
中    華    民    國    95    年    11    月    17    日
                    家事法庭法  官  田玉芬
以上正本係照原本作成。
如對本判決上訴應於判決送達後20日內向本院提出上訴狀。
中    華    民    國    95    年    11    月    18    日
                            書記官  邱志堅


司法院資訊處製作；財團法人民間司法改革基金會備份。
